【裁判字號】    96,訴,51
【裁判日期】    970218
【裁判案由】    撤銷不動產買賣等
【裁判全文】
臺灣嘉義地方法院民事判決                96年度訴字第51號
原      告  台灣中小企業銀行股份有限公司
法定代理人  己○○
訴訟代理人  乙○○
被      告  丁○○
訴訟代理人  曾錦源律師
複 代理 人  甲○○
被      告  戊○○
上列當事人間請求撤銷不動產買賣等事件，本院於97年2月4日言
詞辯論終結，判決如下：
    主  文
原告之訴駁回。
訴訟費用由原告負擔。
    事實及理由
壹、程序方面：
    按訴狀送達後，原告不得將原訴變更或追加他訴。但有下列
    各款情形之一者，不在此限：一被告同意者。二請求之基礎
    事實同一者。三擴張或減縮應受判決事項之聲明者。四因情
    事變更而以他項聲明代最初之聲明者。五該訴訟標的對於數
    人必須合一確定時，追加其原非當事人之人為當事人者。六
    訴訟進行中，於某法律關係之成立與否有爭執，而其裁判應
    以該法律關係為據，並求對於被告確定其法律關係之判決者
    。七不甚礙被告之防禦及訴訟之終結者。被告於訴之變更或
    追加無異議，而為本案之言詞辯論者，視為同意變更或追加
    ，民事訴訟法第255條定有明文。本件原告於民國96年11 月
    20日追加被告戊○○，經核因所有權移轉行為為雙方行為，
    必以債務人及相對人為被告，其當事人之適格始無欠缺，參
    諸前開規定，應為法之所許。
貳、實體方面：
一、原告起訴主張：
（一）訴外人蕭夙娟於88年7月15日邀同被告戊○○為連帶保證
      人向原告借款新台幣（下同）440萬元正，有借據以及鈞
      院92年度執字第2535號債權憑證為憑，目前尚積欠113萬
      2,998元正，並自96年11月6日起之利息及違約金。查被告
      戊○○為逃避債務，竟於95年5月2日將附表所示不動產以
      買賣之名義移轉於被告丁○○，依民法第244條第1款、第
      2款，債務人所為無償及有償行為，有害及債權者，債權
      人得聲請法院撤銷之，又依遺產及贈與稅法第5條第6款規
      定，二等親以內親屬間財產之買賣以贈與論。被告戊○○
      將前開不動產移轉於被告丁○○之行為，已嚴重損及原告
      之權利，故提起本件訴訟。並聲明：被告戊○○於95年5
      月2日就不動產附表所示之不動產應有持分，買賣被告丁
      ○○之行為應予撤銷，並撤銷所有權移轉行為，塗銷被告
      丁○○所有權移轉登記，回復為被告戊○○所有。
（二）對被告答辯所為之陳述：
    1.按當事人主張有利於己之事實者，就其事實負舉證之責任
      ，民事訴訟法第277條規定，被告戊○○出售嘉義縣六腳
      鄉○○段1060、1061地號、持分6分之1兩筆土地，被告丁
      ○○實際交付多少款項，應負舉證責任。
    2.被告丁○○提供96年2月6日資金流向明細整理表，無買賣
      契約書下被告丁○○自93年1月30日起至94年7月5日止，
      陸續交付貸出、借入34次，惟依一般不動產買賣行為，應
      先交付價金，待買賣登記完成後方給付尾款，被告間所稱
      顯不符常理。
二、被告戊○○方面：請求原告之訴駁回。
三、被告丁○○則以下列言詞置辯，並聲明：原告之訴駁回。
（一）按「債權人依民法第244條規定，撤銷債務人所為之有償
      或無償行為者，祇須具備下列之條件……（二）其行為有
      害於債權人……」、「債務人出賣其財產非必生減少資力
      之結果，茍出賣之財產已獲得相當之對價，用以清償具有
      優先受償權之債務，其對於普通債權人，即難謂為詐害行
      為。」最高法院42年台上字第323號、51年台上字第302號
      分別著有判例。本件因被告戊○○於96年9月有不動產遭
      原告銀行拍賣，致系爭債權由積欠本金4百多萬元大幅降
      至1百多萬元左右，是債權人之債權亦在減少中，怎可獨
      論被告戊○○之財產有所減少？且目前被告戊○○按執行
      命令每月繼續以薪資中約1萬7千多元之數額不斷清償本件
      債務，原告銀行之剩餘債權並非毫無保障。又從被告丁○
      ○自郵局帳戶整理出之存提款明細表顯示，被告戊○○積
      欠被告丁○○126萬4,000元。系爭不動產市值約7、80萬
      元，被告丁○○以對被告戊○○127萬之債權抵付買賣價
      金，就被告戊○○而言，其總財產乃屬增加而非減少。
（二）原告以遺產及贈與稅法之規定，以買賣雙方為二親等之兄
      弟為由，主張本件買賣是為贈與，而屬無償行為。惟稅法
      之制度設計因附有保障國家稅收之財政目的，乃擴大課稅
      範圍，且此一擴大仍允許納稅義務人舉證推翻。既如此，
      又怎可僭越取代民法有關有償買賣與無償贈與兩者間其定
      義之區別。本件系爭買賣確屬被告戊○○之有償行為，且
      被告丁○○為善意受讓人。綜上所陳，原告之訴並無理由
      。
四、本院之判斷：
    原告主張其為被告戊○○債權人，被告戊○○將系爭不動產
    移轉與被告丁○○，屬無償行為，為詐害行為，依民法第24
    4條第1、2項之規定，請求撤銷被告間所為之詐害行為等語
    。被告否認原告主張，並以前揭情詞置辯，茲本件應審究者
    闕為：（一）被告戊○○將系爭不動產移轉與被告丁○○，
    究為無償行為或是有償行為？（二）原告行使撤銷權有無理
    由？經查：
（一）被告間移轉系爭不動產並非無償行為：
    1.被告丁○○主張被告戊○○積欠其126萬4,000元，其中包
      含被告戊○○清償國泰世華銀行39萬6,184元及2萬3,592
      元，皆為被告丁○○借款予被告戊○○，並提出繳息紀錄
      、匯款申請書、存摺明細等為證（見本院卷第26至51頁）
      ，原告就被告丁○○借款予被告戊○○上開二筆款項並不
      爭執（見本院卷第164、165頁），是被告丁○○主張被告
      戊○○積欠被告丁○○之款項至少應有上開二筆借款，應
      為真實。
    2.又承辦本件移轉登記之代書丙○○於本院96年10月30日言
      詞辯論期日具結證述：「當時他們（即被告）說出賣人向
      買受人有借錢，因為沒辦法還錢，所以以土地買賣過戶給
      買受人。」（見本院卷第146頁），故被告丁○○辯稱以
      被告戊○○積欠被告丁○○之款項作為系爭不動產價金，
      應可採信。
    3.按「財產之移動，具有左列各款情形之一者，以贈與論，
      依本法規定，課徵贈與稅：六、二親等以內親屬間財產之
      買賣。但能提出已支付價款之確實證明，且該已支付之價
      款非由出賣人貸與或提供擔保向他人借得者，不在此限。
      」，為遺產及贈與稅法第5條第6款所明定。被告2人為兄
      弟，係屬2親等之旁系血親，被告丁○○抗辯被告間係買
      賣，並提出上開資金證明，非不可採。原告僅執被告間就
      如附表所示不動產之所有權移轉係屬2親等內之買賣，遽
      認係無償行為，尚未足取。又所謂有償行為乃當事人一方
      為財產之給付而取得他方對待給付之法律行為，無償行為
      乃當事人一方為財產上的給付而未取得他方對待給付之法
      律行為。而買賣係當事人約定一方移轉財產權於他方，他
      方支付價金之契約，其移轉財產權與支付價金係立於互為
      對價之關係，顯屬有償行為。按2人互負債務，而其給付
      種類相同，並均屆清償期者，各得以其債務與他方之債務
      互為抵銷；民法第334條第1項前段定有明文，次按債務已
      屆清償期，債務人就既存債務為清償者，固生減少積極財
      產之結果，但同時亦減少其消極財產，於債務人之資力並
      無影響，不得指為民法第244條第1項或第2項之詐害行為
      （最高法院55年台上字第2839號判例要旨參照），足見以
      既存債務清償買賣價金，並無礙於買賣行為仍屬有償行為
      之本質。被告丁○○取得系爭土地已支付不下於四十餘萬
      元之金錢，難謂被告丁○○無償取得系爭土地，本件原告
      既未舉證證明被告間就系爭不動產之買賣為通謀虛偽意思
      表示，自應認彼等間之買賣為真實，則被告丁○○以對於
      被告戊○○之借款債務，與其對於被告戊○○之買賣價金
      債權互為抵銷，即非法所不許，從而，原告主張被告間就
      系爭不動產之買賣係無償行為，自非可採。本件被告間就
      系爭不動產之買賣既非無償行為，姑不論是否有害及原告
      之債權，原告爰引民法第244條第1項之規定請求撤銷之，
      已不符合行使該條撤銷訴權之要件，原告此部分請求於法
      無據。
（二）再按債務人所為之有償行為，於行為時明知有損害於債權
      人之權利者，以受益人於受益時亦知其情事者為限，債權
      人得聲請法院撤銷之；民法第244條第2項定有明文。原告
      既併依民法第244條第2項之規定行使撤銷訴權，自須就被
      告丁○○受領系爭不動產所有權時，明知被告戊○○之出
      賣行為足生損害於原告債權之結果負舉證責任。本件被告
      丁○○抗辯其不知被告戊○○對原告負有何借款或連帶保
      證債務，原告於本件言詞辯論終結前迄未舉證證明被告丁
      ○○知悉被告戊○○對原告負有連帶保證債務，則原告依
      民法第244條第2項之規定，訴請撤銷系爭不動產買賣行為
      ，亦於法無據。
五、綜上所述，原告依民法第244條第1項、第2項之規定，請求
    撤銷上開所有權移轉行為，塗銷被告丁○○所有權移轉登記
    ，回復為被告戊○○所有無理由，應予駁回。
六、兩造其餘攻擊防禦方法與證據，經本院審酌後，認均與判決
    結果無影響，爰不一一論述，附此敘明。
七、據上論結，原告之訴為無理由，依民事訴訟法第78條，判決
    如主文。
中    華    民    國    97    年    2     月    18    日
                  民事第一庭法  官  吳芝瑛
如對本判決上訴須於判決送達後20日內向本院提出上訴狀。
以上正本證明與原本無異。
中    華    民    國    97    年    2     月    18    日
                            書記官  馮澤文
附表
┌─┬──────────────┬──┬────┬────┐
│編│ 土   地    坐    落        │ 地 │  面積  │   權   │
│  ├──┬──┬──┬──┬──┤    ├────┤   利   │
│號│ 縣 │鄉鎮○ 段 │ 小 │ 地 │ 目 │  平方  │   範   │
│  │ 市 │市區○    ○ 段 │ 號 │    │  公尺  │   圍   │
├─┼──┼──┼──┼──┼──┼──┼────┼────┤
│  │嘉義│六腳│六興│    │1060│ 旱 │2,838.55│  1/6   │
│  │ 縣 │ 鄉 ○ 段 │    │    │    │        │        │
│1 ├──┼──┴──┴──┴──┴──┴────┴────┤
│  │備考│                                                │
├─┼──┼──┬──┬──┬──┬──┬────┬────┤
│  │嘉義│六腳│六興│    │1061│ 旱 │2,372.83│  1/6   │
│  │ 縣 │ 鄉 ○ 段 │    │    │    │        │        │
│2 ├──┼──┴──┴──┴──┴──┴────┴────┤
│  │備考│                                                │
└─┴──┴────────────────────────┘


司法院資訊處製作；財團法人民間司法改革基金會備份。
